---
title: "Zonas de Ribera en Burgos: Ríos Arlanzón, Vena y Ubierna"
subtitle: "Flujo de trabajo GIS en R — Shapefile IGN/CNIG → Buffer 60 m → KMZ"
author: "Antonio Canepa"
date: today
lang: es

format:
  html:
    toc: true
    toc-depth: 3
    toc-title: "Contenido"
    number-sections: true
    code-fold: false
    code-tools: true
    theme: cosmo
    highlight-style: github
    self-contained: true
  pdf:
    toc: true
    toc-depth: 3
    number-sections: true
    colorlinks: true
    documentclass: article
    geometry: margin=2.5cm
    highlight-style: github
  gfm:
    toc: true
    toc-depth: 3
    output-file: README.md

execute:
  eval: true       # Ponlo en TRUE si tienes el shapefile en local
  echo: true
  warning: false
  message: false

knitr:
  opts_chunk:
    comment: "#>"
---

# Introducción

Este documento describe paso a paso un flujo de trabajo completo en **R** para:

1. Leer un **shapefile** de la red hidrográfica descargado del IGN/CNIG.
2. Filtrar los cauces del **Río Arlanzón**, **Río Vena** y **Río Ubierna** dentro de la provincia de Burgos.
3. Aplicar un **buffer de 60 metros** para delimitar la zona de ribera.
4. Disolver y reproyectar la capa resultante.
5. Exportar el resultado final a formato **KMZ** (Google Earth / QGIS).

> **Nota:** El parámetro `eval: false` en el encabezado YAML desactiva la ejecución
> automática del código al renderizar. Cámbialo a `eval: true` una vez que el
> shapefile esté disponible en las rutas indicadas.

---

## Fuentes de datos

Los shapefiles de hidrografía pueden descargarse desde:

- [MíRAme CHD — Confederación Hidrográfica del Duero](https://mirame.chduero.es/chduero/viewer)
- [Centro de Descargas del CNIG (IGN)](https://centrodedescargas.cnig.es/CentroDescargas/hidrografia)
- [MITECO — Red Hidrográfica](https://www.miteco.gob.es/es/cartografia-y-sig/ide/descargas/agua/red-hidrografica.html)

---

# Librerías necesarias {#sec-librerias}

Se utilizan tres paquetes fundamentales:

| Paquete      | Función principal en este flujo                                          |
|:-------------|:-------------------------------------------------------------------------|
| `sf`         | Lectura, reproyección, buffer y exportación de datos vectoriales (OGC)   |
| `tidyverse`  | Filtrado, selección y mutación de tablas de atributos con verbos dplyr   |
| `zip`        | Compresión del archivo KML generado en un contenedor KMZ                 |

```{r}
#| label: librerias

library(sf)        # Lectura, manipulación y exportación de datos espaciales
library(tidyverse) # Filtrado y manipulación de tablas de atributos
library(zip)       # Compresión del KML en KMZ
```

---

# Configuración de rutas {#sec-rutas}

Define la **ruta local** al shapefile descomprimido. El nombre del archivo varía
según el producto descargado:

| Producto IGN          | Nombre típico del .shp                      |
|:----------------------|:--------------------------------------------|
| IGR Hidrografía INSPIRE | `HY_PhysicalWaters_Watercourses.shp`      |
| BTN25                 | `HID_Hidrografia_Cauce.shp`                 |
| BCN200                | `hidrografia_l.shp`                         |
| CHD (Duero)           | `Duero_Rios_Duero_YYYYMMDD.shp`             |

```{r}
#| label: rutas

# CAMBIA esta ruta por la ubicación real en tu equipo:
ruta_shp <- "Duero_Rios_Duero_20260312/Duero_Rios_Duero_20260312.shp"

# Alternativa BTN25:
# ruta_shp <- "C:/datos/btn25/HID_Hidrografia_Cauce.shp"
```

---

# Exploración previa del shapefile {#sec-exploracion}

Antes de filtrar, inspeccionamos el shapefile para identificar:

- El **nombre exacto** de la columna que contiene los nombres de los ríos.
- El **formato tipográfico** de los nombres (tildes, mayúsculas, prefijos, etc.).

La clave es el argumento `query =` de `st_read()`, que acepta SQL estándar
(`SELECT ... LIMIT 20`) y evita cargar el archivo completo en memoria — muy útil
cuando el shapefile pesa varios cientos de megabytes.

```{r}
#| label: exploracion

# Leemos solo las primeras 20 filas usando SQL
cabecera <- st_read(
  ruta_shp,
  query = 'SELECT * FROM "Duero_Rios_Duero_20260312" LIMIT 20'
)

# Columnas disponibles
cat("Columnas disponibles en el Shapefile:\n")
print(names(cabecera))

# Muestra de nombres de ríos
cat("\nMuestra de nombres de ríos:\n")
print(head(cabecera$nombre, 20))
```

---

# Identificar la columna de nombres {#sec-col-nombre}

Según el producto descargado, la columna con el nombre del río puede llamarse de
forma diferente. Asignamos su nombre a la variable `col_nombre` para usarla
dinámicamente en los pasos posteriores con `.data[[col_nombre]]`.

| Producto              | Nombre de columna habitual |
|:----------------------|:---------------------------|
| IGR Hidrografía       | `localname` o `nombre`     |
| BTN25                 | `NOMBRE`                   |
| MITECO                | `NOM_RIO`                  |
| OpenStreetMap         | `name`                     |

```{r}
#| label: col-nombre

col_nombre <- "nombre"  # <-- AJUSTA según tu shapefile
```

---

# Lectura del shapefile {#sec-lectura}

Leemos el shapefile completo con `st_read()`. En el código original, el filtro
espacial por bounding box de Burgos está comentado para mayor flexibilidad; puede
reactivarse (líneas con `wkt_filter`) para ahorrar memoria cuando el dataset
cubre toda España.

El filtro WKT define un rectángulo que envuelve la provincia de Burgos:

```
POLYGON((-4.10 41.80, -2.90 41.80, -2.90 43.00, -4.10 43.00, -4.10 41.80))
```

```{r}
#| label: lectura

# Bounding box de Burgos como WKT (opcional, descomenta para activar)
# bbox_burgos_wkt <- "POLYGON((-4.10 41.80, -2.90 41.80, -2.90 43.00,
#                              -4.10 43.00, -4.10 41.80))"

message(">>> Leyendo shapefile...")
Rios_Burgos <- hidrografia_burgos <- st_read(ruta_shp)
# Con filtro espacial:
# Rios_Burgos <- st_read(ruta_shp, wkt_filter = bbox_burgos_wkt)

message(">>> Elementos cargados: ", nrow(Rios_Burgos))

# cat("\nRíos disponibles en la zona de Burgos:\n")
# print(sort(unique(Rios_Burgos[[col_nombre]])))
```

---

# Filtrado de los tres ríos {#sec-filtrado}

Usamos `grepl()` con `ignore.case = TRUE` para una búsqueda robusta que no
depende de mayúsculas ni tildes exactas. El operador `|` dentro de `filter()`
selecciona cualquier fila que coincida con al menos uno de los tres patrones.

```{r}
#| label: filtrado

rios_interes <-
  Rios_Burgos %>%
  filter(
    grepl("Río Arlanzón", .data[[col_nombre]], ignore.case = TRUE) |
    grepl("Río Vena",     .data[[col_nombre]], ignore.case = TRUE) |
    grepl("Río Ubierna",  .data[[col_nombre]], ignore.case = TRUE)
  )

message(">>> Segmentos encontrados: ", nrow(rios_interes))

cat("\nRíos filtrados:\n")
print(table(rios_interes[[col_nombre]]))
```

---

# Limpieza de columnas {#sec-limpieza}

Conservamos únicamente las columnas imprescindibles (`nombre` y `geometry`) para
reducir el peso del objeto en memoria y simplificar los pasos posteriores.

```{r}
#| label: limpieza

rios_limpios <- rios_interes %>%
  select(nombre, geometry)
```

---

# Reproyección a UTM zona 30N {#sec-reproyeccion-utm}

Los buffers en metros exigen un **sistema de coordenadas proyectado**. El
estándar oficial para España peninsular es **EPSG:25830** (ETRS89 / UTM zona 30N).
Proyectar sobre datos geográficos (grados) generaría distancias incorrectas.

```{r}
#| label: reproyeccion-utm

cat("\nCRS original del shapefile:\n")
print(st_crs(rios_limpios))

rios_utm <- st_transform(rios_limpios, crs = 25830)
message(">>> Reproyectado a EPSG:25830 (ETRS89 / UTM zona 30N)")
```

---

# Homogeneización de geometrías {#sec-homogeneizacion}

Un shapefile de cauces puede mezclar geometrías `LINESTRING` (un segmento) y
`MULTILINESTRING` (varios segmentos agrupados). `st_buffer()` y `st_union()`
requieren que todas las geometrías sean del mismo tipo; `st_cast()` normaliza
todo a `MULTILINESTRING` sin pérdida de información.

```{r}
#| label: homogeneizacion

rios_utm <- st_cast(rios_utm, "MULTILINESTRING")
message(">>> Geometrías homogeneizadas a MULTILINESTRING")
```

---

# Buffer de 60 metros {#sec-buffer}

`st_buffer()` genera un polígono que envuelve cada línea del cauce a la distancia
indicada. Los parámetros `endCapStyle = "ROUND"` y `joinStyle = "ROUND"` producen
geometrías suaves, más adecuadas para representar zonas de ribera naturales que
los extremos planos (`FLAT`) o las esquinas angulosas (`MITRE`).

```{r}
#| label: buffer

rios_buffer_utm <- st_buffer(
  rios_utm,
  dist          = 60,      # 60 metros = zona de ribera estimada
  endCapStyle   = "ROUND", # Extremos redondeados
  joinStyle     = "ROUND"  # Uniones suaves entre segmentos
)

message(">>> Buffer de 60 m aplicado")
```

---

# Disolución de polígonos por río {#sec-disolucion}

Cuando un cauce está representado por múltiples segmentos, el buffer produce
polígonos parcialmente solapados. `st_union()` dentro de `summarise()` fusiona
todos los polígonos del mismo río en un único `MULTIPOLYGON`, eliminando
solapamientos internos y generando una zona de ribera continua.

```{r}
#| label: disolucion

rios_disueltos <-
  rios_buffer_utm %>%
  group_by(nombre) %>%
  summarise(
    geometry = st_union(geometry),
    .groups  = "drop"
  )

message(">>> Polígonos disueltos: ", nrow(rios_disueltos), " entidades")
print(rios_disueltos)
```

---

# Reproyección a WGS84 {#sec-reproyeccion-wgs84}

El formato KML/KMZ exige coordenadas en **EPSG:4326** (WGS84, grados
decimales). Esta reproyección es obligatoria; sin ella, Google Earth o QGIS
mostrarán la capa en una posición incorrecta.

```{r}
#| label: reproyeccion-wgs84

rios_wgs84 <- st_transform(rios_disueltos, crs = 4326)
message(">>> Reproyectado a WGS84 para exportación KML")
```

---

# Metadatos y estilos de color {#sec-metadatos}

Añadimos dos columnas auxiliares:

- **`descripcion`:** texto informativo que Google Earth muestra al hacer clic
  sobre cada polígono.
- **`OGR_STYLE`:** cadena de estilo que el driver KML de GDAL/OGR interpreta para
  colorear cada río de forma diferente (azul → Arlanzón, verde → Vena,
  naranja → Ubierna). El prefijo hexadecimal de 2 dígitos en `fc:` controla la
  opacidad del relleno (`66` ≈ 40 %).

```{r}
#| label: metadatos

rios_wgs84 <-
  rios_wgs84 %>%
  mutate(
    descripcion = paste0(
      "Zona de ribera del río ", nombre,
      " (buffer 60 m) | Fuente: IGN/CNIG"
    ),
    OGR_STYLE = case_when(
      nombre == "Río Arlanzón"        ~ "BRUSH(fc:#661E90FF);PEN(c:#1E90FF,w:2px)",
      nombre == "Río Arlanzón (Brazo)"~ "BRUSH(fc:#661E90FF);PEN(c:#1E90FF,w:2px)",
      nombre == "Río Vena"            ~ "BRUSH(fc:#6632CD32);PEN(c:#32CD32,w:2px)",
      nombre == "Río Ubierna"         ~ "BRUSH(fc:#66FF8C00);PEN(c:#FF8C00,w:2px)",
      TRUE                            ~ "BRUSH(fc:#660000FF);PEN(c:#0000FF,w:2px)"
    )
  )
```

---

# Verificación final y visualización {#sec-verificacion}

Antes de exportar, comprobamos la coherencia del objeto: número de entidades,
nombres incluidos, CRS y extensión espacial. La visualización con `ggplot2` +
`geom_sf()` permite confirmar visualmente que los buffers tienen la forma y la
posición esperadas.

```{r}
#| label: verificacion
#| fig-cap: "Zonas de ribera (buffer 60 m) de los ríos Arlanzón, Vena y Ubierna"

cat("\n===== RESUMEN FINAL =====\n")
cat("Número de ríos:", nrow(rios_wgs84), "\n")
cat("Ríos incluidos:", paste(rios_wgs84$nombre, collapse = ", "), "\n")
cat("CRS:", st_crs(rios_wgs84)$input, "\n")
cat("Bounding box:\n")
print(st_bbox(rios_wgs84))

col_relleno <- c(
  "Río Arlanzón"        = "#1E90FF",
  "Río Arlanzón (Brazo)"= "#1E90FF",
  "Río Vena"            = "#32CD32",
  "Río Ubierna"         = "#FF8C00"
)

ggplot() +
  geom_sf(
    data     = rios_wgs84,
    aes(fill = nombre, color = nombre),
    linewidth = 0.4
  ) +
  scale_fill_manual(values  = col_relleno, na.value = "#0000FF") +
  scale_color_manual(values = col_relleno, na.value = "#0000FF") +
  coord_sf(expand = FALSE) +
  theme_minimal() +
  labs(
    title    = "Zonas de ribera (buffer 60 m)",
    subtitle = "Río Arlanzón, brazo, Vena y Ubierna",
    fill     = "Río",
    color    = "Río"
  )
```

---

# Exportación a KML {#sec-kml}

`st_write()` llama internamente al driver KML de GDAL. El argumento
`delete_dsn = TRUE` sobreescribe el archivo si ya existe, evitando el error
*"Layer already exists"* en ejecuciones repetidas. La capa `OGR_STYLE` creada
en el paso anterior es leída automáticamente por el driver y aplica los colores
en el KML resultante.

```{r}
#| label: exportar-kml

ruta_kml <- "rios_burgos_buffer.kml"

st_write(
  obj        = rios_wgs84,
  dsn        = ruta_kml,
  layer      = "rios_burgos_buffer",
  driver     = "KML",
  delete_dsn = TRUE
)

message(">>> KML generado: ", ruta_kml)
```

---

# Compresión a KMZ {#sec-kmz}

KMZ es simplemente un archivo KML comprimido en ZIP con extensión `.kmz`.
`zip::zip()` con `mode = "cherry-pick"` incluye solo el archivo KML especificado
(sin rutas absolutas dentro del ZIP), lo que garantiza compatibilidad con Google
Earth Pro y la función de importación de QGIS.

```{r}
#| label: exportar-kmz

ruta_kmz <- "rios_burgos_buffer.kmz"

zip::zip(
  zipfile = ruta_kmz,
  files   = ruta_kml,
  mode    = "cherry-pick"
)

message(">>> ¡KMZ generado correctamente!: ", ruta_kmz)
message(">>> Abre en Google Earth Pro o importa en QGIS.")
```

---

# Resumen del flujo de trabajo {#sec-resumen}

```
Shapefile IGN/CNIG
        │
        ▼
[1] st_read()          ─── Lectura (opcionalmente filtrada por bbox)
        │
        ▼
[2] filter(grepl())    ─── Selección de Arlanzón, Vena y Ubierna
        │
        ▼
[3] st_transform(25830)─── Proyección métrica (ETRS89 UTM 30N)
        │
        ▼
[4] st_cast(MULTILINE) ─── Homogeneización de geometrías
        │
        ▼
[5] st_buffer(60 m)    ─── Zona de ribera estimada
        │
        ▼
[6] st_union() / group ─── Disolución por río
        │
        ▼
[7] st_transform(4326) ─── Reproyección a WGS84
        │
        ▼
[8] mutate(OGR_STYLE)  ─── Estilos de color para KML
        │
        ▼
[9] st_write() + zip() ─── Exportación KML → KMZ
```

---

# Información de sesión

```{r}
#| label: session-info
#| echo: false
#| eval: true

sessionInfo()
```
